【裁判字號】    95,簡上,238
【裁判日期】    970103
【裁判案由】    第三人異議之訴
【裁判全文】
臺灣高雄地方法院民事判決             95年度簡上字第238號
上  訴  人  甲○○
訴訟代理人  陳水聰律師
被上訴人    聯邦商業銀行股份有限公司
法定代理人  丙○○
訴訟代理人  戊○○
            乙○○
被上訴人    台灣防蝕工程股份有限公司
法定代理人  己○○
上列當事人間第三人異議之訴事件，上訴人對於民國95年5 月30
日本院岡山簡易庭95年度雄簡字第1204號第一審判決提起上訴，
經本院於96年12月20 日言詞辯論終結，判決如下：
 主  文
上訴駁回。
第二審訴訟費用由上訴人負擔。
    事實及理由
一、被上訴人台灣防蝕工程股份有限公司（下稱台灣防蝕公司）
    經合法通知，未於言詞辯論期日到場，核無民事訴訟法第38
    6 條所列各款情形，爰依上訴人之聲請，由其一造辯論而為
    判決。
二、上訴人主張：被上訴人聯邦商業銀行股份有限公司（下稱聯
    邦銀行）就被上訴人台灣防蝕公司所有不動產聲請強制執行
    ，經本院以民國92年度執字第27327 號受理，然拍賣公告建
    物標示表編號4 所列「建號201 號，基地坐落高雄縣阿蓮鄉
    ○○段第222 地號，門牌號碼高雄縣阿蓮鄉○○路30號，面
    積1479.3㎡之未保存登記建物」中，如附圖所示Ａ、Ｂ部分
    ，面積205.9 ㎡之地面層部分建物（下稱系爭建物），乃上
    訴人於多年前以其所負責經營之世福製衣公司結束營業而拆
    除舊廠房後之剩餘建材，經地主即被上訴人台灣防蝕公司同
    意，所自行重組搭建作為工廠使用，執行法院竟將上訴人所
    有系爭建物一併誤為查封拍賣，顯然損害上訴人權益，上訴
    人自有確認其所有權非被上訴人台灣防蝕公司所有之必要，
    並依強制執行法第15條規定，請求撤銷該不法之執行程序。
    經原審為上訴人全部敗訴之判決後，上訴人提起上訴，並聲
    明：(一)原判決廢棄。(二)確認被上訴人台灣防蝕公司就系爭建
    物之所有權關係不存在。(三)本院92年度執字第27327 號強制
    執行事件，就系爭建物之執行程序應予撤銷。
三、被上訴人方面：
  (一)被上訴人台灣防蝕公司未於言詞辯論期日到場，亦未提出書
    狀作何聲明或陳述。
  (二)被上訴人聯邦銀行辯稱：上訴人就足以排除強制執行之事由
    負有舉證責任，上訴人既未能提供被上訴人台灣防蝕公司同
    意其興建系爭建物之同意書、出資起造證明等資料，自無從
    證明系爭建物為其所有等語。並聲明：請求駁回上訴人之上
    訴。
四、不爭執事項
  (一)被上訴人聯邦銀行因被上訴人台灣防蝕公司積欠債務，乃向
    本院聲請對被上訴人台灣防蝕公司所有不動產聲請強制執行
    ，經本院以92年度執字第27327 號受理，並公告拍賣建物標
    示表編號4 所列「建號201 號，基地坐落高雄縣阿蓮鄉○○
    段第222 地號，門牌號碼高雄縣阿蓮鄉○○路30號，面積14
    79.3㎡之未保存登記建物」中，如附圖所示Ａ、Ｂ部分，面
    積205.9 ㎡之地面層部分建物（下稱系爭建物）。
  (二)上訴人甲○○為台灣防蝕公司董事長己○○之配偶
五、本件主要爭執即為：系爭建物之所有權人為何人？亦即系爭
    建物是否上訴人所出資興建？且系爭建物可否獨立為物權客
    體？
六、法院判斷：
  (一)上訴人主張被上訴人聯邦銀行就被上訴人台灣防蝕公司所有
    不動產聲請強制執行，經本院92年度執字第27327 號受理，
    連同系爭建物一併查封拍賣等情，業據其提出拍賣公告影本
    1 份為證，且為被上訴人聯邦銀行所不爭執，並經本院依職
    權調取上開執行卷，堪認為真實。
  (二)按「確認法律關係之訴，非原告有即受確認判決之法律上利
    益者，不得提起之」，民事訴訟法第247 條定有明文，又「
    所謂即受確認判決之法律上利益，係指因法律關係之存否不
    明確，致原告在私法上之地位有受侵害之危險，而此項危險
    得以對於被告之確認判決除去者而言」，此有最高法院42年
    度台上字第1031號判例意旨可資參照。經查，本件上訴人主
    張系爭建物係其原始出資興建而取得所有權，被上訴人聯邦
    銀行自不得就系爭建物併為拍賣，然被上訴人聯邦銀行竟於
    本院92年度執字第27327 號強制執行事件，聲請就系爭建物
    併付拍賣，是兩造就系爭建物是否為抵押權效力所及，此私
    法上之法律關係即屬不明確，而上訴人就此自有可能因而須
    負私法上之相關義務及可能之不利益，其在私法上之地位即
    有受侵害之危險，而此項危險並得以對於上訴人之確認判決
    除去之。揆諸上開法律規定與最高法院民事判例意旨所示，
    上訴人於此自有即受確認判決之法律上利益存在，自得依法
    提起本件確認之訴，合先敘明。
  (三)按第三人就執行標的物有足以排除強制執行之權利者，得於
    強制執行程序終結前，向執行法院對債權人提起異議之訴。
    強制執行法第15條定有明文。然所謂就執行標的物有足以排
    除強制執行之權利者，係指對於執行標的物有「所有權」、
    「典權」、「留置權」、「質權」存在情形之一者而言，此
    有最高法院44年台上字第721 號判例可資參照。次按不動產
    物權依法律行為而取得者，非經登記不生效力，如非依法律
    行為而取得者，雖不以登記為取得所有權之要件，但其取得
    所有權之原因必須有相當之證明，否則即無從認為有所有權
    之存在，而得據以排除強制執行。又房屋之原始取得，係指
    出資建築房屋，不基於他人既存權利，而獨立取得房屋所有
    權而言，並不以登記為生效要件（最高法院47年台上字第70
    5 號判例及89年台上字第1480號判決參照）。是本件上訴人
    所提起之第三人異議之訴是否有理由，首應審究者，乃在於
    系爭建物是否為上訴人所出資興建而原始取得，經查：本件
    上訴人主張系爭建物為其所有，而請求確認系爭建物所有權
    對被上訴人台灣防蝕公司不存在，並請求撤銷本件執行程序
    ，則依前開說明，上訴人自須就其取得系爭建物所有權之原
    因有相當之證明，始得據以排除強制執行。查上訴人雖聲請
    傳訊證人丁○○以證明系爭建物為其出資興建，然證人丁○○於原審時證稱：「我是台灣防蝕公司股東，原告是己○○
    的太太，我從公司75、76年間設廠時就是股東至今，現已停
    業，原有的廠房是台灣防蝕公司所有，增建的部分是原告所
    增建，當時世福製衣公司董事長也是己○○，世福製衣公司
    經營不善要拆廠房，原告就把世福製衣公司的廠房廢料拿來
    增建工廠，增建的工廠就拿來做成衣，當時我是世福製衣公
    司的廠務，所以我知道這件事」等語（見原審卷第65、66頁
    ），然嗣於本院審理時證稱：「（你對於被上訴人台灣防蝕
    公司會計況狀是否瞭解？）不了解」、「（你對於被上訴人
    法定代理人己○○使用金錢的情形是否瞭解？）不了解」、
    「（你是否知道增建的廠房部分是己○○出資來增建？）我
    是聽上訴人甲○○告訴我的，實際上我也沒有看到是否己○○出資增建的」、「（上訴人如何告訴你？）我當時是世福
    是負責廠務，當時將廠房拆掉，是為了繼續生存接單生產，
    所以在被上訴人台灣防蝕公司的地上增建廠房」、「（何人
    出資是否知道？）上訴人甲○○告訴我他們要出資，他們應
    該是她與他先生己○○」等語（見本院卷第119-120 頁）。
    觀之證人丁○○之上開證言，伊對於被上訴人台灣防蝕公司
    或己○○之財務狀況等情，並不清楚，且當初證人蔡清和於
    原審時證稱系爭建物係由上訴人出資一事，係因伊聽上訴人
    轉述而得知。準此，證人丁○○上開證詞，僅能證明系爭建
    物為上訴人出面洽談指揮興建，然上訴人為己○○之配偶，
    依常情，由上訴人負責聯絡興建系爭建物事宜，未違常理，
    然無法遽以認定系爭建物即由上訴人出資興建。再者，證人
    丁○○並非實際參與起造之工程人員，亦非上訴人委託之承
    攬人，則證人蔡清和對於系爭建物之興建資金流向及過程自
    非清楚，尚難僅憑證人蔡清和證述上訴人曾負責興建事宜等
    語，即認系爭建物為上訴人出資興建。綜上，上訴人就其取
    得系爭建物所有權之原因未有相當之證明，尚無從據以認定
    系爭建物為上訴人所有，反之，系爭建物既屬被上訴人台灣
    防蝕公司所有，如後述，則上訴人訴請確認被上訴人台灣防
    蝕公司就系爭建物所有權不存在，即非有據，應予駁回。
  (四)關於系爭建物可否獨立為物權客體：
  1.按所有人於原有建築物之外另行增建者，如增建部分與原有
    建築物無任何可資區別之標識存在，而與之作為一體使用者
    ，因不具構造上及使用上之獨立性，自不得獨立為物權之客
    體，原有建築物所有權範圍因而擴張，以原有建築物為擔保
    之抵押權範圍亦因而擴張；倘增建部分於構造上及使用上已
    具獨立性，即為獨立之建築物；苟其常助原有建築物之效用
    ，而交易上無特別習慣者，即屬從物，而為抵押權之效力所
    及；若增建部分已具構造上之獨立性，但未具使用上之獨立
    性而常助原有建築物之效用者，則為附屬物；其使用上既與
    原有建築物成為一體，其所有權應歸於消滅；被附屬之原有
    建築物所有權範圍因而擴張，抵押權之範圍亦同，此有最高
    法院88年度台上字第485 號判決意旨可資參照。
  2.系爭建物經原審勘驗認：「‧‧‧惟現場原告所指測之建物
    即高雄縣阿蓮鄉○○路30號未保存登記建物地面層部分；就
    外觀來看為沿建號100 號主建物旁，以鐵皮搭建之3 層建物
    ，進入此鐵皮屋內，亦有鐵梯可供上下使用，非如原告所生
    有地面層部分可分割使用或測量狀況」等語（見原審卷第30
    頁），另參之高雄縣路竹鄉地政事務所就系爭建物測量之復
    丈成果圖（見原審卷第35頁），系爭建物是接連主建物C 部
    分興建，而依上訴人於本院審理時自承：「（地面層是否有
    隔間？）有隔間，但與原來的舊建築地面層有門可以互通」
    、「（要上系爭地面層二、三樓如何上去？）從舊建物及系
    爭地面層都可以直接上去」等語（見本院卷第143-144 頁）
    ，是依上訴人及勘驗筆錄，系爭建物與原門牌號碼高雄縣阿
    蓮鄉○○路30號號之主建物結構相連，且兩部分可以互通，
    並無阻隔，就外觀形式上已相連而為一整體建物；且內部亦
    有樓梯可以相通使用，則系爭建物及上開主建物無論外觀或
    內部，顯均無可資區別之標識存在。另參之系爭建物並無獨
    立之水、電系統一事，亦為上訴人所不否認，既然系爭整體
    建物無獨立出入口或依現狀有獨立可使用之水電，益見系爭
    建物已與前述主建物作為一整體建物一併使用。
  3.依上所述，系爭建物雖屬原有原主建物之增建，原非原主建
    物之一部，然與之既已彼此相連而無可資區別之標示存在，
    且實際上亦與主建物作為一體使用，揆諸上開最高法院判決
    意旨，自不得獨立作為物權之客體，應認已屬主建物之一部
    ，亦即系爭建物應屬被上訴人台灣防蝕公司所有。
  (五)上訴人另所舉最高法院88年台抗字第610 號民事裁定要旨固
    謂：「而債權人查報之財產是否確屬債務人之財產，執行機
    關僅能就財產上之外觀認定，如係不動產者，應以地政機關
    登記名義之外觀為調查認定之依據；如未於地政機關登記者
    ，得依房屋納稅義務人、建造執照、使用執照等相關公文書
    認定之。從而，就執行標的物有足以排除強制執行之權利者
    ，固得提起第三人異議之訴以資救濟，然若債權人無法提出
    上開證據，使執行法院得由外觀上即可為債權人所查報之財
    產屬於債務人所有之認定時，執行法院應依職權撤銷執行之
    處分，無待第三人提起異議之訴之餘地。」等情（見本院卷
    第93頁），惟上開最高法院88年台抗字第610 號民事裁定要
    旨，係認執行法院得就債權人所提出之相關證據資料，從外
    觀上審查債權人所查報之財產，是否屬於債務人所有之認定
    之釋示。惟上訴人既提起本件第三人異議之訴，本院自當判
    斷系爭建物究為何人所有，則上訴人主張本院執行處就系爭
    建物併予查封拍賣有上述違法等前情，實與本案無涉。
七、綜據上述，上訴人主張系爭建物由其出資興建，其為所有人
    等語，並不可採，被上訴人聯邦銀行抗辯上訴人未能舉證系
    爭建物為其所有，即屬可信。從而上訴人依據所有人身分，
    確認被上訴人台灣防蝕公司就系爭建物所有權關係不存在，
    並據以提第三人異議之訴，即無理由。原審因而為上訴人敗
    訴之判決並無違誤，上訴人上訴意旨仍執陳詞，指摘原判決
    不當，求予廢棄改判，為無理由，應予駁回。
八、本件事證已臻明確，兩造其餘舉證及攻擊防禦方法，核與判
    決結果不生影響，爰不予一一論述，附此敘明。
九、據上論結，本件上訴均無理由，依民事訴訟法第第436 條之
    1 第3 項、第463 條、第385 條第1 項前段、第449 條第1
    項、第78條，判決如主文。
中    華    民    國    97    年    1     月    3     日
            民事第四庭   審判長法  官     黃國川
                               法  官     郭瓊徽
                               法  官     張茹棻
正本係照原本作成。
本判決不得上訴。
中    華    民    國    97    年    1     月    3     日
                              書記官      陳展榮


司法院資訊處製作；財團法人民間司法改革基金會備份。
